臺灣高等法院臺中分院刑事判決　　　　　　　　　九十一年度上更(一)字第七九號
　　上　訴　人
　　即自 訴 人　丙○○
　　被　　　告　丁○○
　　被　　　告　甲○○
右上訴人因自訴被告等偽造文書等案件，不服臺灣臺中地方法院八十七年度自更字第
二七號中華民國八十八年四月十五日第一審判決，提起上訴，經判決後，由最高法院
第一次發回，本院更為判決如左：
      主  文
原判決關於撤銷丁○○部分撤銷。
丁○○部分，自訴不受理。
其他上訴駁回。
      理  由
一、本件上訴人即自訴人丙○○（以下簡稱為自訴人）之自訴意旨略以：被告丁○○
    、甲○○分別為民國（下同）八十四年四月二日所召開之台中市廣西同鄉會第五
    屆第一次大會之主席及紀錄。該同鄉會八十四年四月二日分發之大會手冊提案三
    ，僅記載「增訂組織章程第七條『第五項條文』請大會追認通過案。說明：本會
    強化組織，緬懷同鄉會之宗旨與精神，擬於組織章程第七條第四項後增列『第五
    項製造糾紛，破壞團結，罔顧團體榮譽與權益者』之限制條文」，並無列載：「
    及第六項連續三年不繳會費並失卻聯絡者」之條文。詎被告丁○○與甲○○竟故
    意於該次會議記錄中，偽造填載「及第六項『連續三年不繳會費並失卻聯絡者』
    （下稱除名條款）之限制條文。決議：通過追認」等情，並於八十四年四月七日
    函文台中市政府核備，致使台中市政府不知情之承辦公務員將此不實之事項登載
    於職務上所掌之公文書，而於八十四年五月二日以八十四府社行字第○四五三四
    九號函核復台中市廣西同鄉會第三提案同意備查，因認被告丁○○、甲○○共同
    涉犯刑法第二百十六條、第二百十條之行使偽造私文書及刑法第二百十四條之使
    公務員登載不實罪嫌等情。
二、惟按案件有被告死亡之情形，應諭知不受理之判決，此於刑事訴訟法第三百零三
    條第五款定有明文。依照同法第三百四十三條之規定，刑事訴訟法第三百零三條
    第五款之規定，於自訴程序亦有準用。茲查本案被告丁○○已於八十九年十二月
    二十九日死亡，此有戶籍謄本一件附卷可稽。依照上開說明，自應為被告丁○○
    自訴不受理之判決。原審判決未及審酌被告丁○○已於八十九年十二月二十九日
    死亡之事實，而對被告丁○○為實體之無罪判決自有未合。爰由本院將原審判決
    關於被告丁○○部分予以撤銷，改諭知此部分自訴不受理之判決，並不經言詞辯
    論為之。
三、又本案自訴人雖堅指被告甲○○有前開共同行使偽造私文書、及使公務員登載不
    實之犯行，惟按犯罪事實應依證據認定之，無證據不得推定其犯罪事實；又不能
    證明被告犯罪者，即應諭知被告無罪之判決，此於刑事訴訟法第一百五十四條及
    同法第三百零一條第一項分別定有明文。又告訴人之告訴，係以使被告受刑事訴
    追為目的，是其陳述是否與事實相符，仍應調查其他證據以資審認；另刑事訴訟
    法上所謂認定犯罪事實之證據，係指足以認定被告確有犯罪行為之積極證據而言
    ，該項證據自須適合於被告犯罪事實之認定，始得採為斷罪資料，以上亦經最高
    法院五十二年台上字第一三○○號及二十九年上字第三一○五號著有判例。再認
    定犯罪事實所憑之證據，無論係直接證據或間接證據，其為訴訟上之證明，須於
    通常一般之人均不致有所懷疑，而得確信其為真實之程度者，始得據為有罪之認
    定，倘其證明尚未達到此一程度，而有合理之懷疑存在，復無其他調查途徑可尋
    ，法院即應為無罪之判決，最高法院亦著有七十六年台上字第四九八六號判例可
    資參照。訊據本案被告甲○○雖坦承伊確為八十四年四月二日所召開之台中市廣
    西同鄉會第五屆第一次大會之紀錄，有在該次會議記錄中記載「及第六項『連續
    三年不繳會費並失卻聯絡者』（下稱除名條款）之限制條文。決議：通過追認」
    等文字，並於八十四年四月七日函文台中市政府核備各情，惟被告甲○○矢口否
    認伊有自訴人所指訴之犯罪情事，並辯稱：該次大會之開會時間距今已久，伊對
    會議之討論內容雖記憶不清，但應有討論伊才會記錄，應無記錄不實之情事等情
    。經查：
（一）本案自訴人本身並未參與八十四年四月二日所召開之台中市廣西同鄉會第五屆
      第一次大會，此係自訴人所是認之事實。自訴人本身既未參與上開廣西同鄉會
      第五屆第一次大會，對於大會討論內容顯未親自在場聽聞，且本案亦無證人明
      確指證該次大會並未討論上開會議記錄所載內容，自難依據自訴人之主觀臆測
      ，即遽入被告甲○○於罪。
（二）本案自訴人雖以：台中市廣西同鄉會函台中市政府備查之八十四年二月十九日
      第四屆第八次理監事聯席會議紀錄臨時動議，以及八十四年四月二日之八十四
      年度會員大會手冊提案三，均未記載「連續三年不繳會費並失卻連絡者」之限
      制條文，且八十四年三月廿六日所召開之三月份臨時理監事會議決議，被告等
      未依相關行政法令報請主管機關台中市政府備查，有台中市政府八十七年六月
      廿九日八十七年府社行字第八八一二○號函可稽，另該八十四年三月份理監事
      臨時會議紀錄亦無提案人之記載，是該次會議紀錄顯為被告等共同偽造，而於
      鈞院八十五年度上更(一)字第二六一號案上訴最高法院之上訴狀中始提出檢附而
      為行使云云。惟擔任台中市廣西同鄉會八十四年三月二十六日理監事會議記錄
      之何顯湖，已於原審法院八十七年度自字第九二九號偽造文書案件，供述：「
      臨時動議有經過全體同意，我是根據當時表決作紀錄」等語（見原審法院八十
      七年度自字第九二九號刑案卷宗第一三八頁）。而上開臨時動議全文係：「為
      補強第八次理監事會議決議所增列組織章程第七條之第五項條文之後，增加第
      六項『連續三年不繳會費、不參加開會且已失聯者』之限制條文，以資週延」
      ，其決議結果則為「通過併列大會追認」，亦有上開台中市廣西同鄉會第四屆
      八十四年三月份理監事臨時會議記錄影本在卷可稽。本案自訴人於台灣台中地
      方法院八十七年度自字第九二九號偽造文書案件亦有自訴何顯湖等人偽造上開
      理監事臨時會議記錄，但因上開同鄉會之理監事盧文忠、韋國斌、戊○○等人
      證明上開紀錄並無不實，原審法院上開刑事案件及本院八十八年度上訴字第一
      一五一號刑事案件已判決何顯湖等人無罪確定，亦經本院調取上開刑案卷宗查
      明屬實，並有上開刑事判決附卷可稽。嗣在本案原審法院訊問時，證人乙○、
      戊○○亦均證稱：理監事會議時，有討論通過該項限制條款，並決議提交大會
      討論決議等語。則台中市廣西同鄉會於八十四年三月二十六日有舉行該同鄉會
      第四屆八十四年三月份理監事臨時會議，並於臨時動議討論並通過上開事項，
      應係自訴人無可爭辯之事實。該次理監事臨時會議既有討論上開事項，並為「
      通過併列大會追認」之決議，則台中市廣西同鄉會於八十四年四月二日所舉行
      之八十四年度會員大會，自以有討論上開限制條文為常態。自訴人以：台中市
      廣西同鄉會函台中市政府備查之八十四年二月十九日第四屆第八次理監事聯席
      會議紀錄臨時動議並無上開限制條文之記載，即推認台中市廣西同鄉會於八十
      四年四月二日所舉行之八十四年度會員大會，並未討論上開限制條文乙節，當
      屬個人主觀臆測，難認必與事實相符。又自訴人所提出之台中市廣西同鄉會八
      十四年度會員大會之大會手冊，雖無上開限制條文之記載，惟此會員手冊僅係
      通知之性質，並事先即要印製，以其開會日期係在八十四年四月二日，而上開
      台中市廣西同鄉會第四屆八十四年三月份理監事臨時會議，係於八十四年三月
      二十六日舉行，其間僅相距六日研判，上開理監事臨時會議之臨時動議未及事
      先印載於大會手冊（已死亡之共同被告丁○○即辯稱大會手冊係在大會召開一
      個月前所製作），亦屬事理之常，尚難因此即斷定被告甲○○必有自訴人所指
      訴之前開犯行。再八十四年三月廿六日之理監事臨時會議紀錄既無不實，則該
      次臨時會議之紀錄有無記載提案人，乃會議程序是否合法之問題。該次臨時會
      議是否事先呈報主管機關及事後會議紀錄是否有送主管機關備查，亦屬有無符
      合行政法令規定，均屬得否撤銷該會議決議及由行政機關通知改正之問題，均
      難認定此係被告甲○○有自訴人所指訴前開犯行之確切證據。
（三）另證人乙○於原審法院八十七年度自字第九二九號刑事案件應訊時，雖證稱：
      「大會有無討論（除名條款）我不清楚，但在理監事會議有討論。理監事（會
      議）時，大家都同意並決議提交大會決議，至於大會如何決議我並不清楚」等
      語，另證人戊○○亦於原審法院上開案件證稱：「我是同鄉會會員，八十四年
      四月二日（會員大會）有參加，當時人多吵雜，我沒有聽清楚，但理監事會議
      時有討論通過該項限制條款，並決議提交大會討論決議，八十四年間我擔任監
      事」云云。惟證人乙○、戊○○之上開證詞均未確切指證該次大會並未討論上
      開「連續三年不繳會費並失卻連絡者」之限制條文。所為「大會如何決議我並
      不清楚」、及「當時人多吵雜，我沒有聽清楚」等證詞，均非可資為認定被告
      甲○○有上開犯行之確實證據（證人乙○、戊○○均係民國十年出生，年齡均
      已八十歲以上，記憶力及表達能力均已大幅度衰退，經本院再予傳訊，其等亦
      均證稱無法再憶及上開大會之開會詳情）。其他如證人馬崇忠、盧仁宗等人所
      為：不清楚該次會員大會之事或不記得關於該次大會討論事項等證詞，亦非被
      告甲○○有自訴人所指訴上開犯行之確切證明。
（四）再本案共同被告丁○○於原審法院八十七年度自字第九二九號刑事案件應訊時
      ，雖曾供稱：何人提議三年不繳會費開除會員已不清楚等語，但其於上開案件
      始終供述：台中市廣西同鄉會於八十四年三月二十六日有舉行該同鄉會第四屆
      八十四年三月份理監事臨時會議，並於臨時動議討論並通過上開限制條文，此
      業據本院調取上開卷宗查明屬實。另該案共同被告周建業、鄧肇初於上開刑事
      案件應訊時，雖亦有：提案三年不繳會費開除會員者，我並不清楚之供述（見
      原審法院八十七年度自字第九二九號刑事卷宗第一三七頁），但其等二人於上
      開案件同亦供述：「開會程序均照程序來，因同鄉會很窮，會員不繳錢又享有
      權利，才有人作這樣的提案」、「這提案均經在常理監同意通過」等情（見原
      審法院八十七年度自字第九二九號刑事卷宗第一三七頁）。且丁○○、周建業
      、鄧肇初等三人上開供述，均係針對上開理監事臨時會議有無討論並通過上開
      限制條文事項所為之供詞，本與嗣後之大會討論事項無關，而丁○○嗣於該案
      審理時，所供：係因時間距離已久，難免印象模糊云云，亦難認違情理，是本
      案共同被告丁○○，或周建業、鄧肇初在原審法院八十七年度自字第九二九號
      刑事案件應訊時所為之供詞，均無從據以證明本案被告甲○○有自訴人所指訴
      之上開犯行。又台中市廣西同鄉會八十四年四月二日之八十四年度會員大會提
      案三關於「連續三年不繳會費並失卻連絡者」之限制條文，係由擔任台中市廣
      西同鄉會第四屆八十四年三月份理監事臨時會議紀錄工作之何顯湖提交（該次
      理監事臨時會議被告甲○○並未參加），至於臨時動議第十一項關於開除自訴
      人會籍之提案，則係由被告甲○○提出，業據被告甲○○於本院前審審理時供
      陳明確（見本院本案前審卷宗第二宗第一七三頁），上開供述與本案卷證資料
      亦難認有矛盾不符之處。另被告甲○○既未參加上開理監事臨時會議，則其供
      稱：不清楚當時何人提案等語，與嗣在大會何顯湖有無提交該案，本屬二事，
      自訴人以被告甲○○曾供稱：不清楚何人在理監事臨時會議提案云云，即認被
      告甲○○關於何顯湖在大會提交該案之供述不實，尚非可採。
（五）末就本案被告甲○○關於其前科有無之供述，與其有無本案犯行無關，另關於
      台中市廣西同鄉會第三屆理、監事之職權係遭台中市政府停止或解除，第四屆
      第一次會員大會是否非法選舉第四屆理、監事，係關於上開同鄉會理、監事當
      選有效與否之民事爭議，尚不能以嗣後法院之民事判決，資為認定本案被告甲○○確有自訴人所指訴犯行之證明。
（六）綜上所述，本案自訴人指訴被告甲○○有在八十四年四月二日台中市廣西同鄉
      會上開會員大會之會議紀錄為上開不實之記載，尚乏積極之證據足以證明確有
      此事。被告甲○○辯稱無此犯行，自應堪採信。本案被告甲○○既無偽造廣西
      同鄉會第五屆第一次會員大會會議紀錄之犯行，則其於八十四年四月七日函文
      台中市政府核備，而由台中市政府於八十四年五月二日以八十四府社行字第○
      四五三四九號函核復台中市廣西同鄉會第三提案同意備查，自亦不可能觸犯使
      台中市政府承辦之公務員登載不實之事項於職務上所掌之公文書之犯行。原審
      判決對於自訴人追加被告甲○○使公務員登載不實犯行部分，雖未加以審酌，
      惟此部分追加自訴意旨認與上開偽造會員大會會議紀錄有裁判上一罪之關係，
      本院自得依法予以審究，併此敘明。此外，本案復查無其他積極事證足資證明
      被告甲○○有自訴人所指訴之前開犯行，原審因而以被告甲○○之犯罪不能證
      明，乃依據刑事訴訟法第第三百四十三條、第三百零一條之規定，為被告甲○○無罪判決之諭知，經核並無不合。本案自訴人仍執陳詞提起上訴，指摘原審
      判決被告甲○○無罪不當，此部分之上訴為無理由，應予駁回。
四、據上論斷，應依刑事訴訟法第三百六十八條、第三百六十九條第一項前段、第三
    百六十四條、第三百四十三條、第三百零三條第五款、第三百零七條，判決如主
    文。
中      華      民      國      九十一      年      五    月  二十二    日
                                    臺灣高等法院臺中分院刑事第三庭
                                          審判長法  官  陳  朱  貴
                                                法  官  胡  忠  文
                                                法  官  廖  柏  基
右正本證明與原本無異。
自訴人得上訴。
如不服本判決應於收受送達後十日內向本院提出上訴書狀，其未敘述上訴之理由者並
得於提起上訴後十日內向本院補提理由書（均須按他造當事人之人數附繕本）。
                                                書記官  詹  錫  朋
中      華      民      國    九十一     年      五       月   二十四   日
                                                                        Ｆ
